臺灣高雄地方法院刑事判決　　　　　　　　　　　　　　九十年度自字第五六號
　　自　訴　人　丁○○
　　代　理　人　史乃文律師
　　　　　　　　洪文佐律師
　　被　　　告　甲○○
　　被　　　告　丙○○
　　被　　　告　己○○
　　共　　　同　王進勝律師
　　選任辯護人　江雍正律師
　　　　　　　　黃淑芬律師
右列被告等因偽造文書等案件，經自訴人提起自訴，乙○判決如左：
    主  文
甲○○、丙○○、己○○均無罪。
    理  由
一、自訴意旨略以：被告甲○○與自訴人於民國六十九年共同投資「福家建設公司」
    興建房屋，因被告甲○○未將盈餘分配予自訴人，並於七十年間將自訴人另所投
    資興建而登記起造人為黃李秀氣名下之房屋擅自過戶為其所有，經自訴人抗議後
    ，被告甲○○始於七十年二月八日與自訴人達成協議，將被告甲○○名下所有座
    落高雄市○○區○○段二九一號土地暨地上建物建號四八號，即門牌號碼高雄市
    苓雅區○○路三九號租賃予自訴人居住使用，至於自訴人應付之租金乃以被告甲○○所欠自訴人應分配股利之利息折抵，是雙方應已成立不定期租賃契約。嗣被
    告於七十三年、七十八年、八十一年陸續以上揭房地向高新商業銀行股份有限公
    司（下稱高新銀行）設定最高限額抵押權，並借款新台幣（下同）五百萬元，後
    因被告甲○○未為清償，經高新銀行聲請強制執行，而於九十年三月二十六日被
    告丙○○即高新商業銀行承辦人員，引導法院執行人員到場，經自訴人告知被告
    丙○○暨法院執行人員謂該房地為自訴人租用使用中，法院執行人員乃以系爭房
    地係借用自訴人等語記載於筆錄中，且另被告己○○亦知情乃於九十年五月十七
    日具狀陳報系爭房地係自訴人居住，後第一次拍賣無人應買，被告三人基於使高
    新銀行能獲取較佳拍賣利益之詐欺意圖，合謀由被告甲○○偽造一份不實之切結
    書，詐稱自訴人同意遷還該房屋，否則願逕受強制執行，而由被告己○○具名將
    該不實之切結書陳報予法院，而被告丙○○又故意將該不實之切結書之日期隱匿
    ，致法院為被告所詐騙，誤認自訴人確承諾自行搬遷，而將自訴人佔用系爭房地
    之事實自拍賣公告上除去，而為第二次拍賣，並因此而由第三人拍定且命自訴人
    遷讓該房屋，妨害自訴人合法使用系爭房地之權源，致生損害於自訴人，因認被
    告三人共同涉犯刑法第二百十六條之偽造私文書罪、第三百三十九條詐欺罪、第
    二百十四條之使公務員登載不實罪嫌等語。
二、按犯罪事實應依證據認定之，無證據不得推定其犯罪事實，刑事訴訟法第一百五
    十四條定有明文。又按刑事訴訟法上所謂認定犯罪事實之證據，係指足以認定被
    告確有犯罪行為之積極證據而言，如未能發現相當證據或證據不足以證明，自不
    能以推測或擬制之方法，以為裁判基礎，最高法院二十九年上字第三一○五號及
    同院四十年台上字第八十六號分別著有判例，此亦為刑法論理中「罪疑唯輕原則
    」之具體表現；復按被害人所述被害情形如無瑕疵可指，而就其他方面調查又與
    事實相符，則其供述固可採為判決基礎；而告訴人之告訴，係以使被告受刑事訴
    追為目的，是其陳述是否與事實相符，仍應調查其他證據以資審認（最高法院三
    十二年度上字第六五七號及五十二年度台上字第一三○○號判例要旨參照），無
    論直接證據或間接證據，其為訴訟上證明，須於通常一般人均不至於有所懷疑，
    而得確信其為真實之程度者，始得據之為有罪之認定，倘其證明尚未達此一程度
    ，而有合理性懷疑之存在時，即無從為有罪之認定，若不能證明被告犯罪者，應
    諭知無罪之判決，刑事訴訟法第三百零一條第一項定有明文，合先敘明。
三、自訴人認被告涉犯行使偽造文書等罪嫌，無非係主張被告三人明知該房屋係自訴
    人所租用，竟為取得較佳之拍賣利益，互相勾串，由被告甲○○偽造切結書，並
    由被告己○○具名，被告丙○○將切結書之日期隱匿，呈報法院，致法院陷於錯
    誤，而將該不實事項登載於拍賣公告上，始認被告三人共同涉有行使偽造私文書
    、詐欺、使公務員登載不實等罪嫌，惟自訴人上揭指訴，為被告三人所否認，被
    告甲○○辯稱：切結書是自訴人在他家簽給我的等語。被告丙○○則辯稱：執行
  時是甲○○陳述說借給第三人使用，切結書是甲○○交付的，因銀行要求確實的
    借用日期，甲○○先交付一沒有日期的影本，後才交付正本等語。被告己○○亦
    辯稱：本案係分層負責的案子，是由分行做決定，伊本身並不知情等語。而渠三
    人之辯護人亦辯稱：自訴人佔有系爭房地本無合法權源，被告甲○○本可隨時收
    回，切結書之有無當不致生損害於自訴人，且該切結書經送鑑定，亦無法鑑定是
    否偽造，且就肉眼比對該切結書與自訴人所提文書之字跡，筆跡亦相似，是該切
    結書確為自訴人所親簽，另被告丙○○就該房屋之使用狀況係詢問甲○○後方具
    狀陳報法院，顯見被告丙○○係依甲○○之陳述及證據，而認甲○○所言屬實，
    至被告己○○為高新銀行董事長，各分行之訴訟執行業務，係授權各部門處理，
    並不過問，僅因係公司之法定代理人始以被告己○○名義發文，被告己○○對此
    一案件並不知情等語。經查：
    (1)坐落高雄市○○區○○段二九一號土地暨地上建物建號四八號，即門牌號碼高
      雄市○○區○○路三九號之房屋係被告甲○○所有，而由自訴人居住。嗣被告
      甲○○於七十三年、七十八年、八十一年以上揭房地向高新銀行設定最高限額
抵押權，並借款五百萬元，後因被告甲○○未為清償，經高新銀行聲請強制執
      行，而於九十年三月二十六日由被告丙○○即高新銀行承辦人員，引導法院執
      行人員到場執行查封，而法院執行人員依自訴人所陳而於查封筆錄上記載「係
      借用自訴人」等語，後該房地第一次拍賣時，因無人應買，被告丙○○乃以被
      告己○○名義具狀呈報名義上為自訴人署名之切結書予法院，請求除去借用關
      係而為拍賣，後法院亦依此將自訴人借用系爭房地之關係除去，並於第二次拍
      賣公告上登載，而為第二次拍賣，並因此而由第三人拍定等事實，業據被告甲○○、丙○○、自訴人陳明在卷，並有抵押權設定契約書、借據、九十年三月
      二十六日查封筆錄、九十年五月十七日陳報狀、九十年六月一日拍賣公告、九
      十年八月一日陳報狀、切結書、九十年八月六日拍賣公告等在卷足參，是此部
      份之事實，堪予採信。
    (2)另有關被告丙○○於九十年八月一日陳報予乙○民事執行處之切結書影本，係
      記載：「本人（即自訴人）現在所居住之房屋，即高雄市○○區○○街三九號
      ，係所有權人甲○○無償提供給本人居住，業經多年，甲○○曾多次口頭通知
      本人遷讓，一直未能履行，現本人完全同意決定於民國七十六年十月十五日以
      前遷讓該房屋，否則願意逕受強制執行，絕無意義，恐口無憑，特立此切結書
      為據。」而切結人欄則署名為「丁○○」，有該切結書影本足參，至該切結書
      本有一式三份，其中附有認證書之二份（尚未經認證，被告甲○○與自訴人各
      持一份）除切結人欄係空白外，自訴人所持之一份，內文之日期亦屬空白，其
      餘均係一致，另有關該切結書之製作日期，其筆墨與本文之筆墨顯不相同，至
      內文所書寫之日期及切結人欄「丁○○」之署名，亦與本文之筆墨顯不相同，
      業經乙○勘驗屬實（見乙○九十一年五月八日審判筆錄），對此，被告甲○○
      稱：當時本欲認證，故以複寫方式一式三份，後因故未前往認證，有署名之切
      結書則係自訴人日後所填寫等語。自訴人則稱：係被告甲○○所偽造等語。惟
      經乙○勘驗比對結果，該一式三份之切結書，應係同一時間所複寫（蓋其筆跡
      、字與字之間隔均屬一致），而被告所陳報予法院之切結書影本又與被告與自
      訴人所持有之切結書正本相同（除未填寫之部分外），且該切結書又分由被告
      甲○○與自訴人所持有，是該切結書之內文應非被告甲○○事後所杜撰可明。
      至該被告所陳報予法院之切結書，究係何時期所書寫？內文上之日期及署名，
      究係否自訴人所親簽抑或被告甲○○所偽造？經乙○送法務部調查局、憲兵學
      校鑑定結果，該切結書因受保存條件不定之影響，而無法鑑定係何時所書寫，
      至該切結書上之署名則因可供比對字跡之特徵不足，而無法鑑定，此有法務部
      調查局九十一年一月十四日調科貳字第九００八四二二七號函、憲兵學校九十
      一年一月三十日九一執正字第０七００號函、九十一年四月一日九一執正字第
      一八七七號函足稽，就此，自訴人雖將切結書上之署名與自訴人平常書寫之署
      名放大比對，而認確非同一人所寫，惟乙○就該切結書上之署名及乙○命自訴
      人當庭書寫之署名、筆錄上之簽名、自訴人所提供文件上之署名等筆跡觀之，
      並未能就其形體、運筆模式等看出有何明顯之不同，是自無法僅因自訴人自行
      比對切結書上之署名與他署名有何部位之不同，而證定該署名係屬偽造，況自
      訴人所供比對之署名（見九十一年五月八日補呈自訴理由狀所附附件三），亦
      與自訴人當庭所書寫之署名顯不相同，是自訴人所自行供比對之署名於客觀標
      準上亦有所不當，故自不得以此而為不利於被告之認定，是以該切結書既未能
      證明係屬偽造，從而，被告甲○○將該切結書提供予被告丙○○以資供法院參
      酌，而於拍賣公告上將借用關係除去，自亦無法證明被告甲○○所為有共同詐
      欺及使公務員登載不實之犯行。
    (3)再被告丙○○係高新銀行承辦本件抵押債務執行事宜之人員，其所有之切結書
      係被告甲○○所提供，且借款當時被告甲○○亦曾簽具無租賃證明，業據被告
      丙○○供陳在卷（見乙○九十年十二月七日訊問筆錄、五月八日審判筆錄），
      並經證人戊○○即高新銀行前鎮分行經理到庭證稱：「在一般申請貸放時，我
      們會要求客戶提供切結無租賃的證明。本件我們執行時，會與甲○○及丁○○
      做訪談。訪談是我親自去，訪談結果丁○○將房子過戶給甲○○，所有權移轉
      給甲○○，至於他們兩人的關係我不清楚。訪談時，甲○○有給我這張正本讓
      我們陳報給法院，丁○○當時並不在場。」「是甲○○先拿影本過來，是拿未
      含日期的上半面。再由我們分行決定具狀陳報給法院。」「（問本件設定抵押
      權有無要求他們提供無租賃證明？）應該有。」（見乙○九十一年五月八日審
      判筆錄）是被告甲○○於借款當時，既自陳該房屋係無租賃狀態，並填具無租
      賃證明，雖被告丙○○於法院進行查封時，見自訴人居住其間，惟自訴人為何
      居住期間，有何權源，並未能確切知悉，故被告丙○○在要求被告甲○○提出
      確切借用日期後，被告甲○○既提出切結書供被告丙○○參酌，則被告丙○○
      在參考被告甲○○先前所填寫之無租賃證明及該份切結書，自足相信該切結書
      應係自訴人所書寫，而不致於追查該切結書之來源，況依前所述，自訴人並未
      能提出積極證據證明該切結書上之署名係偽造，是自不足以認定被告丙○○有
      共同偽造文書之犯行，因而更無法僅因被告丙○○有將該切結書陳報法院，即
      認被告丙○○有共犯詐欺及使公務員登載不實之犯行。
    (4)又被告己○○係高新銀行之董事長，負責總理高新銀行之決策，另有關該行放
      款債務之催收、執行，係由該行審查部負責，而實際之執行則由各分行負責，
      再以總行董事長名義出具相關文件，此等業務並不會送交董事長審閱，亦有高
      新銀行組織規程附卷可參，並經證人戊○○到庭證稱：「如果有逾期繳款七個
      月，就聲請法院拍賣，我們是分行獨立制，是由分行做執行，再報備給總行的
      審查部中的催收部門。」「由我們分行決定具狀陳報給法院。」等語屬實（見
      乙○九十一年五月八日審判筆錄），是有關高新銀行之放款催收程序，係由各
      分行負責執行，再報由總行審查部門核備，並不經過董事長審核。至於對外行
      文所須之用印，雖係以董事長為名義人，惟其僅由各單位審查後將函文送至總
      行秘書室用印等情，亦據被告丙○○陳明在卷（見乙○九十一年五月八日審判
      筆錄），並有本件抵押權設定用印申請書在卷可參，故被告己○○雖係高新銀
      行之董事長，對外行文均係以其名義為該銀行之法定代理人，惟依前述，有關
      放款債務之催收、執行，函件用印，均不經過被告己○○，而授權各單位決定
      ，則被告己○○對於系爭房屋係何人居住、被告丙○○為何陳報該份切結書之
      情顯無知悉之可能，從而，被告己○○所辯對於本案並不知情等語，即非不足
      採信。
四、綜上所述，被告己○○對於該銀行放款債務之催收細節既不知情，而被告甲○○
    所提供予被告丙○○之切結書又未能證明係屬偽造，則自無法僅因被告甲○○將
    此一切結書提供予被告丙○○，再由被告丙○○以被告己○○名義陳報法院，以
    供為除去借用關係之依據，而認被告三人有共同行使偽造文書、詐欺、使公務員
    登載不實之犯行，此外，復查無其他積極證據足資證明被告三人有何共犯行使偽
    造文書、詐欺、使公務員登載不實之犯行，被告三人之犯行既不能證明，揆諸首
    揭條文及說明，自應均為被告無罪判決之諭知。
五、據上論斷，應依刑事訴訟法第三百四十三條、第三百零一條第一項，判決如主文
    。
中      華      民      國      九十一    年      五    月    二十二    日
                                  臺灣高雄地方法院刑事第四庭
                                      法  官  楊  國  祥
右正本證明與原本無異。
如不服本判決，應於判決送達後十日內，向乙○提出上訴狀。
                                      書記官  陳  怡  真
中    華    民    國    九十一    年       五      月       二十二     日
